臺灣彰化地方法院民事裁定
110年度監宣字第81號
聲  請  人  張來春  



相  對  人  莊雁媓  



關  係  人  彰化縣政府

法定代理人  王惠美  
代  理  人  薛博元  
關  係  人  莊來盛  
                      居彰化縣○○鎮○○路00巷00號（慈恩庇護農場）

            邱麗香  


            莊顏僧  

上列聲請人聲請監護宣告事件，本院裁定如下：
    主  文
宣告莊雁媓（女、民國00年0月00日生、身分證統一編號：Z0000
00000號）為受輔助宣告之人。
選定彰化縣政府為受輔助宣告之人之輔助人。
程序費用由受輔助宣告之人負擔。
    理  由
一、聲請意旨略以：
  ㈠聲請人張來春為相對人莊雁媓之祖母，相對人領有第一類神
    經系統構造及精神、心智功能－智能障礙，鑑定等級中度之
    身障證明，及重大傷病免自行部分負擔證明卡（ICD-10-CM
    ：F312），自幼便發現智能不足，成長階段演變為精神障礙
    ，時有自言自語、幻覺幻聽、自傷傷人等行為，目前居於南
    投群力康復之家，言談皆無問題，但須注意話語正確性。又
    相對人曾一日撥打多次電話予聲請人，請求寄送物品或要求
    返家等等，而經詢問康復之家社工，發現其有杜撰事實哄騙
    聲請人寄送物品等情，言談間易有情緒起伏，偶有自傷之言
    詞表達，有不能為意思表示或受意思表示之情狀，爰聲請對
    其為監護宣告。又相對人之父莊來盛領有鑑定等級中度之身
    障證明，並經本院於民國95年3月31日宣告禁治產（95年度
    禁字第23號），已不能為意思表示或受意思表示；而聲請人
    則領有第六類泌尿與生殖系統相關構造及其功能（重要器官
    失去功能－腎臟）障礙，鑑定等級中度之身障證明，平時為
    相對人之主要照顧者及主要事務決策人，但因聲請人年邁且
    身體日漸衰退，現需仰賴他人協助翻身及坐臥姿轉換，更於
    110年1月15日輕微中風住院，若聲請人將來入院或入住養護
    中心，相對人若有緊急狀況則無人可以協助處理，且相對人
    使用服務之費用支付等相關事宜亦無人可為其安排，故依民
    法第14條第1項、第1110條、第1113條之4第1項、家事事件
    法第164條規定，請求選定關係人彰化縣政府為相對人之監
    護人，並以關係人彰化縣政府社會處身心障礙福利科社工為
    會同開具財產清冊之人等語。
  ㈡又本件經鑑定認相對人僅達輔助宣告程度，是改請宣告相對
    人為應受輔助宣告之人，並以關係人彰化縣政府為輔助人。
二、按對於因精神障礙或其他心智缺陷，致其為意思表示或受意
    思表示，或辨識其意思表示效果之能力，顯有不足者，法院
    得因本人、配偶、四親等內之親屬、最近1年有同居事實之
    其他親屬、檢察官、主管機關或社會福利機構之聲請，為輔
    助之宣告，民法第15條之1第1項定有明文。次按受輔助宣告
    之人，應置輔助人；法院為輔助之宣告時，應依職權就配偶
    、四親等內之親屬、最近1年有同居事實之其他親屬、主管
    機關、社會福利機構或其他適當之人選定一人或數人為輔助
    人；法院為前項選定前，得命主管機關或社會福利機構進行
    訪視，提出調查報告及建議。輔助之聲請人或利害關係人亦
    得提出相關資料或證據，供法院斟酌；法院選定輔助人時，
    應依受輔助宣告之人之最佳利益，優先考量受輔助宣告之人
    之意見，審酌一切情狀，並注意下列事項：㈠受輔助宣告之
    人之身心狀態與生活及財產狀況。㈡受輔助宣告之人與其配
    偶、子女或其他共同生活之人間之情感狀況。㈢輔助人之職
    業、經歷、意見及其與受輔助宣告之人之利害關係。㈣法人
    為輔助人時，其事業之種類與內容，法人及其代表人與受輔
    助宣告之人之利害關係。民法第1113條之1第1項、同條第2
    項準用第1111條、第1111條之1分別定有明文。
三、查聲請人主張之事實，業據其提出戶籍謄本、相對人身心障
    礙證明及重大傷病免自行負擔證明卡、聲請人及關係人莊來
    盛身心障礙證明、本院95年度禁字第23號民事裁定等件為證
    ，且經本院囑託臺灣南投地方法院對相對人為鑑定，該院委
    請衛生福利部草屯療養院（下稱草屯療養院）醫師對相對人
    進行鑑定後，於110年7月15日以投院明家隆110家助13字第8
    653號函，檢附草屯療養院同年7月12日草療精字第11000072
    97號函與精神鑑定報告函復本院。而依鑑定人草屯療養院何
    儀峰醫師所出具之精神鑑定報告略以：「鑑定結果：1.身體
    檢查：莊女身材中等，四肢外型完整無明顯缺損，力量與靈
    活度無明顯異常，但右眼明顯外斜視而難對焦；2.精神狀態
    ：莊女為25歲女性，其身材適中，衣著打扮整潔尚合宜。評
    估過程中，莊女能維持眼神對視，精神狀況佳，整體配合度
    高。能理解一般對談，表達流暢，並能具結構且大方向地說
    明基本資訊、生活狀況等，但較難深入探索細節，且偶有資
    訊錯誤之情形；3.心理評估：綜合行為觀察、晤談與測驗結
    果顯示，莊女總智商55，整體認知功能表現屬同齡中非常低
    下範圍，且相較過去表現無明顯差異；而其雖詞彙量較少，
    但能與人進行穩定來往對談，且具備兩位數以上之四則運算
    能力。而在生活適應方面，由機構人員填寫之適應行為量表
    顯示，其一般適應組合分數60，明顯落後同齡預期表現；而
    其雖尚能自我照顧，並能從事復建工作，但其人際及情緒因
    應技巧不佳。另外，莊女持續有親密關係需求議題」、「莊
    女經治療後目前仍有殘存情緒症狀，且認知功能不佳，挫折
    忍受度偏低，自我察覺與現實測試能力均不足，病情不穩時
    易出現不當決策。宜持續返診追蹤，規劃莊女長期照顧計畫
    ，並以莊女能力為基礎，協助提升其人際因應技巧、情緒涵
    容及處理能力，另協助莊女面對及轉化親密關係需求的困難
    及限制。」、「結論：綜合以上所述之過去生活史、疾病史
    、身體檢查、精神狀態檢查與心理評估結果，本院認為莊女
    之診斷為情感性精神病、輕度智能不足，其目前之精神狀態
    已達其為意思表示或受意思表示，或辨識其意思表示效果之
    能力，顯有不足之程度。但未達不能為意思表示或受意思表
    示，或不能辨識其意思表示之效果之程度。」等語，堪認相
    對人因情感性精神病及輕度智能不足，致為意思表示或受意
    思表示，或辨識其意思表示之效果之能力，顯然不足。從而
    ，本件聲請為有理由，應予准許，爰宣告相對人為受輔助宣
    告之人。
四、本件相對人業經輔助宣告，揆諸前揭規定，自應為其選定輔
    助人。查相對人父親即關係人莊來盛，前經本院於95年3月3
    1日宣告為禁治產人，有本院95年度禁字第23號民事裁定在
    卷。關係人莊來盛既於97年5月2日前已為禁治產宣告，依民
    法總則施行法第4條規定，視為已為監護宣告，依民法第109
    6條規定，自不得為相對人之輔助人。又相對人胞兄即關係
    人莊顏僧雖已成年，但同經聲請人聲請對其為監護宣告，經
    本院以110年度監宣字第80號鑑定後認應為監護宣告，亦經
    核閱該案卷宗無誤，是依上開規定，同不得擔任相對人之輔
    助人。而相對人母親即關係人邱麗香為中度智能障礙，並領
    有身心障礙手冊，並有本院103年度監宣字第63號民事裁定
    在卷可稽，足見關係人邱麗香亦不適宜擔任相對人之輔助人
    。至聲請人雖為相對人祖母，但其已年邁，身體狀況不甚穩
    定，並領有身心障礙證明，自非合適之輔助人人選。本院審
    酌上情以及關係人彰化縣政府之意見，認聲請人之至親既均
    不適任其輔助人，而關係人彰化縣政府不僅為社會福利主管
    機關，設有相關身心障礙者福利服務之權責單位，有相當之
    資源照護身心障礙者及具專業之人員可提供協助，由其擔任
    相對人之輔助人，當為妥適，且符合相對人之最佳利益，爰
    依前揭規定選定關係人彰化縣政府為相對人之輔助人。
五、爰依家事事件法第177條第2項、第164條第2項，裁定如主文
    。
中　　華　　民　　國　　110 　年　　8 　　月　　30　　日
                  家事法庭    法　官  梁晉嘉
以上正本係照原本作成。
如對本裁定抗告，須於裁定送達後10日內向本院提出抗告狀，並
繳納抗告費新臺幣1千元。 
中　　華　　民　　國　 110　　年　　8 　　月　　30　　日
                              書記官  許喻涵